臺灣臺北地方法院民事裁定
111年度消債更字第240號
聲  請  人  
即  債務人  朱永祥  
代  理  人  彭韻婷律師（法扶律師）
相  對  人  
即  債權人  中國信託商業銀行股份有限公司


法定代理人  利明献  


相  對  人  
即  債權人  國泰世華商業銀行股份有限公司

法定代理人  郭明鑑  
代  理  人  薛鈞    
相  對  人  
即  債權人  花旗（台灣）商業銀行股份有限公司


法定代理人  莫兆鴻  
代  理  人  陳正欽  
相  對  人  
即  債權人  台新國際商業銀行股份有限公司

法定代理人  尚瑞強  


上列當事人聲請消費者債務清理事件，本院裁定如下：
    主  文
債務人乙○○自中華民國一百一十一年十二月九日下午四時起開始
更生程序。
命司法事務官進行本件更生程序。
    理  由
一、按債務人不能清償債務或有不能清償之虞者，得依本條例所
    定更生或清算程序，清理其債務；債務人對於金融機構負債
    務者，在聲請更生或清算前，應向最大債權金融機構請求協
    商債務清償方案，或向其住、居所地之法院或鄉、鎮、市、
    區調解委員會聲請債務清理之調解；協商或調解成立者，債
    務人不得聲請更生或清算。但因不可歸責於己之事由，致履
    行有困難者，不在此限，消費者債務清理條例（下稱消債條
    例）第3條、第151條第1項、第7項分別定有明文。此係採前
    置協商主義，是債務人於協商程序中，自應本於個人實際財
    產及收支狀況，依最大誠信原則，商討解決方案。如終究不
    能成立協商，於聲請更生或清算時，法院審酌上開條文所謂
    .「不能清償或有不能清償之虞」，允宜綜衡債務人全部收
    支、信用及財產狀況，評估是否因負擔債務，而不能維持人
    性尊嚴之最基本生活條件，所陳報之各項支出，是否確屬必
    要性之支出，如曾有協商方案，其條件是否已無法兼顧個人
    生活之基本需求等情，為其判斷之準據。又法院開始更生程
    序之裁定，應載明其年、月、日、時，並即時發生效力；法
    院裁定開始更生或清算程序後，得命司法事務官進行更生或
    清算程序；必要時，得選任律師、會計師或其他適當之自然
    人或法人一人為監督人或管理人，消債條例第45條第1項、
    第16條第1項分別定有明文。　　　　
二、本件債務人主張：伊前於民國108年3月28日與當時最大債權
    銀行中國信託商業銀行股份有限公司（下稱中國信託銀行）
    達成債務協商，嗣後因收入已連續3個月低於更生方案應清
    償之金額每月新臺幣（下同）2萬7000元，致履行有困難而
    毀諾。伊再向本院聲請更生，經本院以109年度消債更字第3
    19號裁定（下稱前案更生裁定）裁定開始更生程序，惟因酌
    定更生方案時，更生方案不獲法院及債權人認可，經債權人
    同意而撤回更生聲請，現再向本院聲請更生等語。
三、經查：
　㈠債務人前於108年3月28日與當時最大債權銀行中國信託銀行
    達成債務協商，並經臺灣士林地方法院以108年度司消債核
    字第331號裁定予以認可。嗣債務人毀諾，於109年8月18日
    向本院聲請更生，經本院於109年11月20日以前案更生裁定
    開始更生程序，由本院民事執行處以109年度司執消債更字
    第220號事件受理進行更生程序，惟債務人於110年9月22日
    經全體債權人同意或視為同意後，具狀撤回其更生之聲請。
    債務人復於111年1月26日具狀向本院聲請債務清理之前置調
    解，經本院以111年度北司消債調字第34號事件受理，111年
    3月8日調解不成立，債務人聲請進入更生程序等情，業經本
    院依職權調閱上開卷宗查明屬實。消費者債務清理事件本質
    上屬非訟事件，而非訟事件無一事不再理之問題，是本院自
    應審查債務人聲請更生之程序及要件是否具備，並綜合其目
    前全部收支及財產狀況，評估其是否已達不能維持符合人性
    尊嚴之最低生活條件，而有「不能清償債務或有不能清償之
    虞」之情形。
　㈡債務人符合消債條例第151條第7項但書「因不可歸責於己之
    事由，致履行顯有重大困難」之規定：
　⒈債務人前於108年3月28日與當時最大債權銀行中國信託銀行
    達成債務協商，約定自108年4月10日起，分131期、每期還
    款2萬7000元、年息3％，並經臺灣士林地方法院以108年度司
    消債核字第331號裁定予以認可。惟債務人於108年11月後即
    未依約繳款，於108年11月13日遭通報毀諾等情，此有前置
    協商機制協議書、前置協商無擔保債務還款分配表暨表決結
    果、臺灣士林地方法院108年度司消債核字第331號裁定、前
    置協商毀諾通知函在卷可憑（見前案更生裁定卷第47-52、4
    65頁）。而債務人與債權人成立協商或調解後，即應依誠信
    原則履行，故應限制於債務人因不可歸責於己之事由，致履
    行有困難時，始得聲請更生或清算，俾債務人盡力履行協商
    或調解方案，避免任意毀諾，是本件債務人向本院聲請更生
    ，自須審究其是否有「不可歸責於己之事由，致履行有困難
    」之情事。
　⒉債務人毀諾時之收入：
　　債務人於108年11月間毀諾，債務人主張其自107年10月起迄
    今任國泰人壽保險股份有限公司（下稱國泰人壽公司）之業
    務員，108年8月、9月、10月收入分別為9142元、1萬549元
    、4659元，並提出國泰世華銀行帳戶存摺內頁為證，堪信為
    真（見前案更生裁定卷第61-63頁）。是債務人於毀諾時之
    收入已連續3個月低於更生方案應清償之金額每月2萬7000元
    ，依首揭規定，應認債務人毁諾實有不可歸責之事由，應仍
    得聲請更生。　　
　㈢債務人收入部分：
　⒈聲請更生前2年（109年1月27日至111年1月26日）收入：
　　債務人於聲請本件更生前2年間擔任國泰人壽公司之業務員
    ，本院依債務人提出之國泰世華銀行存摺封面及內頁影本（
    見調解卷第43-69頁）核算，債務人於該期間自國泰人壽公
    司及國泰世紀產物保險股份有限公司（下稱國泰產險公司）
    領取薪資、獎金、佣金共計128萬5684元。是債務人於更生
    聲請前2年間之可處分所得共計為128萬5684元，平均每月為
    5萬3570元（計算式：128萬5684元÷24月≒5萬3570元，元以
    下四捨五入，下同）。
　⒉聲請更生後（111年1月26日）收入：
　　至本件更生聲請後，債務人仍擔任國泰人壽公司之業務員，
    本院依債務人提出之國泰世華銀行存摺封面及內頁影本（見
    本院卷第103-115頁）核算，債務人於111年1月26日至111年
    9月止自國泰人壽公司及國泰產險公司領取之薪資、獎金、
    佣金共計12萬4901元，是本院爰以債務人自國泰人壽公司及
    國泰產險公司平均每月所得1萬5613元（計算式：12萬4901
    元÷8月≒1萬5613元），作為核算債務人現在償債能力之基礎
    。
　㈣債務人支出狀況（含個人必要生活費用及扶養費）：
　⒈個人必要生活費用部分：　　
　　債務人主張其個人必要生活費用以消債條例第64條之2第1項
    規定，依臺北市最低生活費之1.2倍計算。查臺北市109、11
    0、111年度每人每月最低生活費之1.2倍分別為2萬406元、2
    萬1202元、2萬2418元，是債務人於本件更生聲請前2年之個
    人必要生活費用支出總計為50萬1308元（計算式：2萬406元
    ×11月＋2萬1202元×12月＋2萬2418元×1月＝50萬1308元），債
    務人於本件更生聲請後之每月個人必要生活費用支出，則以
    臺北市111年度每人每月最低生活費之1.2倍即2萬2418元計
    算。
　⒉扶養費部分：　　
　　債務人主張其與配偶葉○穎育有未成年子女朱○瑄、朱○萱，
    朱○瑄、朱○萱之必要生活費用，均以消債條例第64條之2第1
    項規定，依臺北市最低生活費之1.2倍計算，債務人負擔扶
    養費之比例為2分之1。查朱○瑄、朱○萱均設籍於臺北市，名
    下均無財產，於108、109年度均無所得，此有其戶籍謄本、
    108、109年度綜合所得稅各類所得資料清單、全國財產稅總
    歸戶財產查詢清單在卷可稽（見調解卷第25-27、71-81頁）
    ，堪認有受扶養之必要。查臺北市109、110、111年度每人
    每月最低生活費之1.2倍分別為2萬406元、2萬1202元、2萬2
    418元，是債務人於本件更生聲請前2年間之扶養費支出總計
    為為50萬1308元（計算式：〈2萬406元×11月＋2萬1202元×12
    月＋2萬2418元×1月〉×2人×〈1/2〉＝50萬1308元）；債務人於本
    件更生聲請後之扶養費支出，則為每月2萬2418元。
　㈤準此，債務人未清償債務總額為316萬4938元，此有中國信託
    商業銀行股份有限公司111年7月22日陳報狀、國泰世華商業
    銀行股份有限公司111年7月25日陳報狀、甲○（台灣）商業
    銀行股份有限公司111年7月22日陳報狀、台新國際商業銀行
    股份有限公司111年7月19日陳報狀在卷可稽（見本院卷第49
    、55-82頁）。而以債務人每月可處分所得1萬5613元扣除個
    人必要生活費用2萬2418元及扶養費支出2萬2418元後，已無
    餘額，堪認債務人客觀上經濟狀況已有不能清償債務之虞，
    而有藉助更生制度調整其與債權人間之權利義務關係而重建
    其經濟生活之必要，自應許債務人得藉由更生程序清理債務
    。　　
四、綜上所述，債務人前雖曾與金融機構成立協商，但因不可歸
    責於己之事由而毀諾，本件應仍得聲請更生。又債務人已達
    不能清償債務之程度，其中無擔保或無優先權之債務未逾12
    00萬元，且未經法院裁定開始清算程序或宣告破產，又查無
    消債條例第6條第3項、第8條或第46條各款所定駁回更生聲
    請之事由存在，則債務人聲請更生，應予准許，並依上開規
    定命司法事務官進行本件更生程序，爰裁定如主文。
五、爰裁定如主文。　　　　　　　　
中　　華　　民　　國　　111 　年　　12　　月　　9 　　日
　　              民事第二庭  法　官　李子寧
以上正本係照原本作成。
本裁定不得抗告。
本件裁定已於111年12月9日下午4時公告。
中　　華　　民　　國　　111 　年　　12　　月　　9 　　日
　　　　　　　　　            書記官  黃幸雪